【裁判字號】    96,勞訴,86
【裁判日期】    970403
【裁判案由】    給付退休金等
【裁判全文】
臺灣臺北地方法院民事判決              96年度勞訴字第86號
原      告  戊○○
訴訟代理人  余宗益律師
複 代理 人  曾郁智律師
訴訟代理人  沈宏裕律師
上  一  人
複 代理 人  甲○○
            庚○○
被      告  大同股份有限公司
法定代理人  丙○○
訴訟代理人  乙○○
當事人間請求給付退休金等事件，經本院於中華民國97年3 月4
日言詞辯論終結，判決如下：
    主      文
原告之訴及其假執行之聲請均駁回。
訴訟費用由原告負擔。
    事實及理由
甲、程序方面：
一、本件原告起訴時係以大同股份有限公司、尚志國際通運股份
    有限公司、大同林業營造股份有限公司為共同被告，嗣於民
    國96年8 月20日以書狀撤回對尚志國際通運股份有限公司、
    大同林業營造股份有限公司部分之起訴（見本院卷第80至81
    頁），經本院將撤回狀繕本送達被告後，被告並未於十日內
    提出異議，被告大同股份有限公司則於本院96年8 月28日言
    詞辯論期日表示同意原告該部分訴之撤回（見本院卷第103
    頁），是依民事訴訟法第二百六十二條、第二百六十三條第
    一項規定，應認原告該部分訴之撤回業已生效，本件被告僅
    餘大同股份有限公司。
二、次按訴狀送達後，原告不得將原訴變更或追加他訴，但請求
    之基礎事實同一者，不在此限；再者，被告於訴之變更或追
    加無異議，而為本案之言詞辯論者，視為同意變更或追加，
    民事訴訟法第二百五十五條第一項第二款、第二項定有明文
    。原告起訴時主張已獲被告公司董事長丙○○准許於94年12
    月31日辦理退休，並同意核發獎勵金，惟被告迄未給付，遂
    本於兩造間僱傭契約之法律關係，並依勞動基準法第五十五
    規定、工作規則第八十二條所定給與標準，請求被告給付退
    休金、獎勵金，所為應受判決事項之聲明為：被告應給付原
    告新台幣（下同）4,126,512 元及自起訴狀繕本送達翌日起
    之法定遲延利息等語。嗣於96年8 月20日為訴之變更、追加
    ，更易主張其係本於兩造間合意准許原告退休之契約關係，
    比照勞動基準法第五十五條規定給與標準，請求被告給付退
    休金2,781,800 元、獎勵金400,000 元，及原告93、94年度
    應休未休特別休假工資86,112元，所為應受判決事項之聲明
    則為：被告給付原告3,267,912 元及前開法定遲延利息等語
    （見本院卷第80至84頁）。被告就此並無異議且為本案之言
    詞辯論，另核原告所為訴之變更、追加，所執之基礎原因事
    實仍係以兩造間存有僱傭契約關係，且被告曾同意原告於94
    年12月31日退休，暨願給付原告退休金、獎勵金等情為據，
    此對被告之防禦權並未造成明顯不利益，而原來已經進行過
    之訴訟資料與證據資料，仍有繼續使用之可能性及價值。是
    揆諸前開法條規定，應許原告分別所為訴之變更、追加。
乙、得心證之理由：
一、原告主張：
  (一)原告自81年2 月16日起於被告所屬大同大學前身之大同工學
    院擔任總教官職務，受領教育部給付之薪資，嗣於83年8 月
    31日退休後，遂自83年9 月1 日起於大同工學院擔任人事主
    任，改由大同工學院給付薪資，另自84年7 月7 日起擔任訴
    外人尚志國際通運股份有限公司（簡稱尚志公司）總經理，
    迄至94年12月16日自請退休時止；期間原告同時復於86年1
    月3 日至93年2 月底兼任被告公司家具廠廠長，於92年3 月
    28日至92年10月3 日兼任訴外人臺灣通信公司董事長特別助
    理，再於92年10月3 日兼任訴外人大同林業營造股份有限公
    司（簡稱大同林業公司）總經理職務。
  (二)原告任職於尚志公司期間之報酬，雖皆由尚志公司撥付，但
    實際上係由被告核定後再指定尚志公司付款予原告；且大同
    工學院、尚志公司、大同林業營造股份有限公司、臺灣通信
    公司均為被告公司之關係企業，原告係受被告公司調派職務
    至尚志公司等處任職，自始均屬於被告公司龐大組織之一員
    ，故被告為原告之雇主，兩造間存有僱傭契約關係，非單純
    外聘之委任關係。
  (三)原告於94年12月16日接獲被告人事處處長訴外人丁○○通知
    ，略謂為配合公司主管輪調制度，將派人前來接替原告所兼
    任之尚志公司、大同林業公司總經理職務，原告在此調職令
    發佈後、未獲得新職前，即以書面向被告董事長丙○○申請
    退休，人事處丁○○處長再於同月19日以電話告知原告稱被
    告董事長已准許原告於94年12月31日辦理退休，且被告董事
    長亦批示同意比照勞動基準法規定發給退休金，另准予發給
    原告獎勵金400,000 元。因被告公司退休慣例以經被告公司
    負責人口頭允許即可，從未以書面再行通知，故原告認為已
    獲准退休，遂於95年1 月5 日辦妥尚志公司、大同林業公司
    總經理移交手續。
  (四)而原告自81年2 月16日任職時起至94年12月16日退休日止，
    依勞動基準法第五十五條、被告工作規則第十五條及第八十
    二條規定，原告受調派至被告各關係事業之工作年資應合併
    計算，工作年資計為13年又10個月，為28個基數；又原告退
    休前11個月平均工資為99,350元，故可得退休金2,781,800
    元。再者，原告93、94年度因公忙尚有26日特別休假未休畢
    ，被告應依工作則規第四十九條、第五十條規定給付應休未
    休特別休假工資86,112元。
  (五)為此，本於兩造間合意由原告退休之契約關係，按勞動基準
    法第五十五條規定、被告工作規則第八十二條、第十五條所
    定退休金給與標準，請求被告給付退休金及獎勵金；另依僱
    傭契約關係及被告工作規則第四十九條、第五十條規定，請
    求被告給付應休未休特別休假工資等語。並聲明：
  1.被告應給付原告3,267,912 元，及自起訴狀繕本送達翌日起
    至清償日止，按年息5 ﹪計算之利息。
  2.願供擔保以代釋明，請准宣告假執行。
二、被告則抗辯：
  (一)兩造間並無任何契約關係：
  1.原告於大同工學院擔任總教官一職，屬於軍職，原告既已自
    教育部領取退休金，該部分年資自與被告無關，不得計入其
    工作年資。
  2.原告並未曾在被告公司工作、領取報酬，其係於85年2 月1
    日受被告委任為被告投資之尚志公司法人股東代表人及董事
    ，期間並兼任大同林業公司總經理職務，期間原告薪資報酬
    均係由尚志公司所給付，並以尚志公司為勞健保投保單位，
    被告自非勞動基準法所稱之雇主，兩造間更無任何契約關係
    存在。
  3.原告所提人事派令雖係由被告署名，但此係被告基於整個集
    團利益考量，委派原告擔任尚志公司、大同林業公司總經理
    時所發給，屬於給與被告獨立之投資公司人事建議案，原告
    是否得成為該二家公司總經理，仍須依該二家公司章程由董
    事會同意，故並不能證明原告有在被告公司工作、受領報酬
    之事實。
  4.以公司運作實務而言，被告基於股東之立場，對所投資公司
    之經營、人事成本有一定控制、建議權，但不能因此即認為
    被告與投資公司之員工間存有僱傭關係。況大同大學、尚志
    公司、大同林業公司均為獨立之法人，非被告公司之內部單
    位。
  5.被告對於原告之休假、考核、薪資核定、獎金、出勤並未施
    以管理，兩造間並無任何契約關係。
  (二)被告未曾與原告達成准予原告退休、發給其退休金及獎勵金
    之合意：
  1.原告並非被告之員工，其理應與其雇主尚志公司達成退休之
    合意並由該公司給付退休金。
  2.縱認兩造間有契約關係，亦應僅有無償委任關係（即原告兼
    任家具廠廠長職務期間），縱被告公司總經理曾批准同意原
    告提前退休及給與任何款項，但仍須經尚志公司同意後方生
    效力，再由尚志公司給付原告退休金及獎勵金。
  3.依被告公司或其他投資公司之退休作業程序，無論員工或受
    委任之經理人自請退休、強制退休、提前退休或合意退休等
    ，均需以書面向總公司或投資公司提出離職申請並經核准，
    公司必定給予書面「提前退休同意書」，相關單位於退休程
    序上始足憑辦理退休手續，並非口頭即可受理，原告主張兩
    造曾合意退休，與事實不符。
  4.至於原告退休金數額之計算，因原告薪資非被告公司所給付
    ，且故其數額應由尚志公司計算給付。何況，原告工作年資
    計算並未依證人丁○○所述，按工作年數比例折計；其所執
    月平均薪資99,350元尚包括非經常性給與，其請求之退休金
    數額顯有錯誤。
  (三)又被告工作規則係以勞動基準法為準則而制定，若與被告有
    僱傭關係者必可適用此工作規則，包括經營投資之公司人員
    ，但兩造間至多僅存有無償委任關係，並無僱傭關係，自不
    適用被告工作規則。且原告為被告投資公司之人員，縱使其
    得適用工作規則，亦應以投資公司人員之身分適用，而非以
    被告公司人員之身分適用。據此，原告請求應休未休特別休
    假工資部分，因其出勤、休假係由尚志公司管理，無從向被
    告請求給付。
  (四)並聲明：原告之訴及假執行之聲請均駁回，如受不利判決願
    供擔保，請准宣告免為假執行。
三、兩造不爭執之事實（詳見本院96年12月4 日、97年3 月4 日
    言詞辯論筆錄，卷第175 、232 頁）：
  (一)原告自83年9 月1 日起於大同工學院擔任人事主任，由大同
    工學院給付薪資；嗣自84年7 月7 日起擔任尚志國際通運股
    份有限公司總經理，迄至94年12月16日自請退休離職時止。
    又原告於86年1 月3 日至93年2 月底期間曾兼任被告大同公
    司家具廠廠長，92年3 月28日至92年10月3 日兼任臺灣通信
    公司董事長特別助理，再於92年10月3 日兼任大同林業營造
    股份有限公司總經理職務。
  (二)原告自84年7 月7 日起至94年12月16日止之報酬，全部皆係
    由尚志國際通運股份有限公司撥付（原告另主張實際上係由
    被告核定後指定尚志公司付款與原告部分，被告爭執如前所
    載）。
  (三)大同工學院（即大同大學前身）、尚志國際通運股份有限公
    司、大同林業營造股份有限公司、臺灣通信公司均為被告大
    同公司之關係企業。
  (四)原告於94年12月16日當時並不符合勞動基準法、被告公司工
    作規則所定自請退休、強制退休要件。
四、本件經兩造於本院96年12月4 日言詞辯論期日整理後（見本
    院卷第175 至175 頁），兩造爭執之重點在於：
  (一)原告主張其與被告間存有僱傭契約關係，亦存有勞動基準法
    所稱勞動契約關係，有無理由？
  (二)原告主張兩造間存有合意由原告退休之契約關係，被告承諾
    依勞動基準法第五十五條規定、工作規則第八十二條所定給
    與標準給付其退休金2,781,800 元，另承諾給付慰問獎勵金
    400,000 元，是否有據？又原告主張之退休金數額，是否正
    當？
  (三)若兩造間存有委任契約關係，則原告是否有被告工作規則之
    適用？原告主張得依被告工作規則第五十條規定請求被告給
    付93、94年度未休特別休假獎金86,112元，是否可採？
五、現就兩造爭執之重點分述如下：
  (一)原告主張其與被告間存有僱傭契約關係，亦存有勞動基準法
    所稱勞動契約關係，有無理由？
  1.原告就此再主張：原告自84年7 月7 日起至94年12月16日期
    間之薪資、獎金、津貼之核計、金額多寡，皆係由被告決定
    ，再由尚志公司撥款至原告薪資帳戶中，雖原告曾兼任被告
    關係企業多份工作，但因被告規定僅能核計尚志公司一份薪
    資，故被告從未直接撥付薪資予原告。而原告擔任大同工學
    校人事主任後，並未領取任何退職金，即受派轉任尚志公司
    及兼任其他大同關係企業之總經理職務，此均係接受被告派
    令後，至被告公司正式接受宣示佈達後即就任，至於各該公
    司董事會何時通過改派之決議，對原告之工作並無實質影響
    。此外，原告擔任尚志公司總經理期間之休假、考核、薪資
    核定、獎金、出勤均係由被告決定，具有相當之從屬性，雖
    薪資等各項給與非係由被告直接發給，但乃被告出於管理方
    便而交由關係企業發給，實與一般僱傭或勞動契約無異。況
    尚志公司人事主管並未經手總經理層級之人事考核，原告人
    事卷宗均保存於被告公司人事處，可見，原告之出勤、休假
    係由被告管理者等語。
  2.按現代企業，或為尋求更大之利潤、或為減免稅捐負或為分
    散危險等種種原因，漸漸採行集團企業方式，而可能於國內
    外設立分公司、或另成立子公司，或投資設立關係企業，為
    適應此種企業型態之變更，且為求最大勞動力之利用，企業
    常有將其員工由總公司調往分公司或由分公司調往總公司，
    由母公司調往子公司或由子公司調往母公司，或調往關係企
    業之其他公司，而將其關係企業間人力、物力資源在配合企
    業整體需求下，使勞工在關係企業、所投資公司間流動。在
    此種企業集團化現象下，為有效統籌管理關係企業、投資公
    司間人力資源，或有設立總管理處者，或由控股公司統一指
    揮整個集團企業者。當勞工在此等集團內流動時，所發生之
    人事異動之種類基本上可分為企業內部之人事異動（即同一
    法人格內部之人事異動），及企業外部之人事異動（即不同
    法人格間之人事異動）。大抵，企業間人事之異動，有兩種
    不同型態，其一為將勞工終局地調往其他公司服務，無調派
    期間之約定，或於調派期滿即回任，或可於調派期間合意終
    止調派回任原公司之合意，調派之後由新雇主發放勞工之薪
    資並行使對勞工之勞動指揮權。其二為雇主將勞工於某一段
    時期內暫時借調至他公司服務，而約定於借調期滿或一定條
    件下，再行回任。於前者之情形，應認勞工已與新雇主成立
    一新僱傭繼續，其與原雇主間之僱傭契約，於勞工調派至他
    公司服務時，即已終止。在後者之情形，則係原雇主經勞工
    同意後，將其對勞工之勞務指揮權於借調期間移轉予新雇主
    （民法第四百八十四條前段規定參照），由新雇主於借調期
    間依其與勞工之勞動契約行使勞務指揮權，原雇主與勞工之
    僱傭契約則處於中止之狀態，俟此項借調因借調期滿或其他
    原因終止後，雇主與勞工之僱傭契約始行回復。縱然如是，
    但如何判斷勞工之雇主，則仍需視該勞工係由何人選任監督
    、為何人服勞務、由何人給付報酬等而定（民法第四百八十
    二條及勞動基準法第二條第一、二、六款規定參照）。
  3.原告固然主張其與被告間存有僱傭契約關係，但被告則否認
    兩造間存有任何契約關係。經查：
  (1)首先，被告公司關係企業組織概況為，被告公司在國內外各
    有投資事業、公司，另有關係企業中華映管股份有限公司等
    ，原告前任職之大同工學院（即大同大學前身）、尚志公司
    、大同林業公司、臺灣通信公司均為被告大同公司之關係企
    業，上情有被告公司95年度年報所附關係企業組織圖在卷可
    稽（見本院卷第163 頁），就此為兩造所不爭執（見三之(三)
    ）。
  (2)又被告公司及關係企業各公司設有人事窗口，被告公司則設
    有人事處，經被告陳述綦詳（見本院卷第103 頁），有原告
    所提人事窗口一覽表附卷足佐（見本院卷第86頁）。次查，
    被告另制有大同公司人事經營手冊，其中包括離職復職作業
    辦法、資遣作業辦法、退休申請作業辦法等，有人事經營手
    冊附卷可證（見本院卷第116 至122 頁）。觀諸前述各作業
    辦法申請流程、作業流程規定內容，可知，被告公司員工若
    遇有離職復職、資遣、退休之情形，須向單位主管提出申請
    ，再由單位主管送單位人事窗口、單位最高主管、單位人事
    窗口，最後轉呈被告人事處人事課。
  (3)再查，據證人丁○○，其曾於95年9 月底前擔任被告公司人
    事處處長，於本院97年1 月22日言詞辯論期日結證稱：「（
    提示原告96年9 月28日聲請狀所附大同公司人事經營手冊，
    有無看過？）這資料我看過，這是大同公司的經營手冊，這
    是為了使人事制度化而制訂，這是針對大同公司而設計的，
    其他關係企業或投資公司或許可以參考。」等語（見本院卷
    第187 頁），及證人己○○即尚志公司94年間總務課副課長
    兼代理人事業務，於同一期日證稱：「…尚志公司是大同公
    司投資的公司，如果人事異動要經過尚志公司總經理同意後
    送到大同公司，一般事務人員只要尚志總經理核准即可，尚
    志總經理同意後送到大同公司人事處作職務改敘，薪資是尚
    志公司支付，如果層級再高的話人事處可能就會轉呈給大同
    公司副總經理，尚志公司人員有參照大同公司的工作規則適
    用，尚志公司本身並沒有工作規則，…」及「（問：尚志公
    司的員工如果要退休，流程為何？）當事人提出後單位主管
    核准後送尚志公司總經理核准及相關單位會簽後送到大同公
    司，由大同公司會簽，一般員工退休送到總經理核准即可，
    …尚志公司的總經理可以有臨時員工任用權，但是如果是正
    式人員，大同人事處會把該名員工薪資相關資料建檔。」等
    語（見本院卷第191 頁），足見，被告公司及其各關係企業
    、投資公司員工，其任用、退休，須先向其任職公司提出申
    請，再將相關申請人事資料送被告人事處改敘、建檔。
  (4)次查，被告公司及其關係企業、投資公司之員工，若受指派
    而於各企業公司間調動，依證人丁○○所證述：「…大同公
    司與其投資關係企業間的員工都有可能會輪調，但是大部分
    為主管級人員，一般員工一般來講應該也是有機會，輪調需
    要新舊單位主管都同意才可以調動，新舊主管都同意調動後
    再由各單位發給派令，我任職於人事處長期間尤其是82到88
    年間派令都是由董事長林挺生具名，92到95年間人事派令印
    象中也都是林挺生具名，因為林挺生董事長覺得整個大同企
    業都是一體的，這是林董事長的看法，…」等語（見本院卷
    第186 頁），可知，係由被告董事長具名發給人事派令，此
    與原告歷次調職均係由被告董事長發給人事調派令之情節一
    致（見本院臺北簡易庭96年度北勞調字第47號卷第7 頁，下
    簡稱調解卷）。
  (5)然而，員工受職務調動後，依證人丁○○證述稱：「（問：
    如果員工是受大同公司僱用之後被指派到其他關係企業，休
    假、出勤、考核是何公司決定的？）就由他調動的該任職單
    位公司主管，如果是最高單位主管以下人員則由關係企業的
    主管考核，如果是最高主管人員即總經理以上的職級考績則
    由大同公司決定，出勤則由各單位自己管理。」等語（見本
    院卷第187 頁），及證人己○○所述：「…尚志公司曾經有
    員工是從大同其他關係企業調過來的，調過來後上班、出勤
    、休假、薪資都是以尚志公司為準，由尚志公司主導」等語
    （見本院卷第191 頁），足徵，被告關係企業、投資公司內
    員工在各公司間調動職務後，相關人事指揮命令權係由調動
    後公司主導，被告公司人事處對於企業內各公司員工並未施
    行人事管理、指揮命令權限。
  (6)原告雖提出尚志公司員工王建洲離職結帳明細單、離職員工
    退休金支付清單（見本院卷第198 頁），欲證明尚志公司員
    工之退休金係由被告核定撥款者。惟查，證人己○○就此已
    明白證述：「（問：尚志公司的員工退休或任用是否都要送
    大同公司簽准？）一般員工除了尚志公司簽准後也會送大同
    公司相關單位簽核，當事人自己送到大同公司是為了確認他
    有沒有認股、借貸等等，我只知道流程，至於實際權限我不
    清楚。」、「（原告訴訟代理人問：是否全部會簽完後才會
    發給退休金？）大同公司人事處勤務課會計算應該發給的退
    休金，計算完後再送回尚志公司，由尚志公司發放退休金。
    」、「（原告訴訟代理人問：大同公司人事處文件如果沒有
    核簽下來，是否員工就不能退休？）沒有發生這樣的情形，
    我們都是等大同公司勤務課給我們計算式後我們就會發給員
    工退休金。」等語（見本院卷第192 頁），可認，被告人事
    處僅係為尚志公司所屬員工計算退休金，實際發給退休金者
    為雇主尚志公司，員工之所以將退休申請文件送請被告公司
    簽核，係為處理認股（認購被告公司股票）、借貸等相關事
    項，非得以此推認被告對於尚志公司所屬員工具有退休准駁
    權。
  (7)準此，被告及所屬關係企業、投資公司所僱用之員工，相關
    薪資、職級改敘等雖須送由被告人事處建檔管理，但此係被
    告為統籌掌控、管理各關係企業、投資公司所屬員工人事資
    料所為之行政手續，因實際上對各員工出勤、休假、考核係
    由各用人公司行使人事權限者，故僱傭契約關係亦係存在於
    用人公司與該員工之間，尚難謂被告及所屬關係企業、投資
    公司所僱用之員工，全部皆與被告存有僱傭契約或勞動契約
    關係。
  4.原告在尚志公司、大同林業公司任職期間係擔任總經理，雖
    其主張與被告間存有僱傭契約關係，然查：
  (1)原告自83年9 月1 日起於大同工學院擔任人事主任，由大同
    工學院給付薪資；嗣自84年7 月7 日起擔任尚志公司總經理
    ，迄至94年12月16日時止；又於86年1 月3 日至93年2 月底
    期間曾兼任被告大同公司家具廠廠長，92年3 月28日至92年
    10月3 日兼任臺灣通信公司董事長特別助理，再於92年10月
    3 日兼任大同林業公司總經理職務等情，為兩造所不爭執之
    事實（見三之(一)）。據此，除原告兼任被告大同公司家具廠
    廠長期間外，其餘時期勞務給付之對象均與被告無涉。
  (2)又原告勞工保險、全民健康保險之投保單位均在尚志公司，
    有被告所提被保險人投保資料在卷可稽（見本院卷第222 至
    224頁），為原告所不爭執者。
  (3)再者，原告自84年7 月7 日起至94年12月16日止之報酬，全
    部皆係由尚志公司所撥付，此節經原告自陳甚詳，亦為兩造
    所肯認（見本院卷第124 、232 頁）。原告雖主張其薪資、
    獎金係由被告核定後，指定尚志公司付款與原告等語，惟為
    被告所否認；原告就此有利於己之事實既未能舉證以實其說
    ，所述自不足採。
  (4)次查，原告擔任尚志公司總經理期間，人事派令雖係由被告
    董事長名義發放，但證人丁○○已證述：「就總經理職務而
    言，除了中外合資公司以外，大同企業集團國內公司的部份
    通常都會由大同股份有限公司推薦人選再由該受調派新單位
    的公司董事會決議通過，所以派令才會由林挺生董事長以大
    同股份有限公司名義發給。」等語（見本院卷第187 至188
    頁），此至多僅得證明被告發給派令，係用以推派人選，且
    承諸前開３之說明，僅得認為屬被告為集團人事統籌管理所
    施之行政手續，無從證明兩造間存有成立僱傭契約之合意。
  (5)而證人丁○○雖再陳述：「最高主管人員即總經理以上的職
    級考績則由大同公司決定，出勤則由各單位自己管理。」等
    語（見本院卷第187 頁），原告就此另提出載有被告公司名
    稱之年終獎金節金明細袋（見本院卷第211 頁），認被告就
    其薪資有核定權。但查，細譯證人丁○○同期日所證述：「
    因為大同公司關係企業、投資公司的員工很多，關係企業、
    投資公司組織比較大的會有自己的核算退休金人員，而尚志
    公司是比較小的單位，所以就委由大同公司的人事勤務課作
    核算，但是最終退休金的發放還是由尚志公司發放。」等語
    （見本院卷第190 頁），可知，尚志公司在人事勤務部分係
    由被告協助核算，此與前開３對被告人事處之設置所為說明
    一致，亦無從遽認原告之薪資、獎金係由被告核定後，「指
    定」尚志公司付款與原告者。
  (6)另綜觀證人己○○證述情節，可見，原告擔任尚志公司總經
    理期間，對於尚志公司所屬員工之人事有決定權（見本院卷
    第191 頁），原告任職尚志公司期間，勞務提供對象為尚志
    公司無訛。
  (7)末查，被告工作規則第十五條雖規定員工調至關係事業之工
    作年資應合併計算（見本院卷第133 頁），但該條適用對象
    應係指受僱於被告公司之員工經調職至他關係企業、投資公
    司任職之情形而言，此業經證人丁○○證述綦詳（見本院卷
    第186 頁）。
  (8)綜上，原告主張其與被告間存有僱傭契約關係，顯無足採。
  (二)原告主張兩造間存有合意由原告退休之契約關係，被告承諾
    依勞動基準法第五十五條規定、工作規則第八十二條所定給
    與標準給付其退休金2,781,800 元，另承諾給付慰問獎勵金
    400,000 元，是否有據？又原告主張之退休金數額，是否正
    當？
  1.原告固曾於94年12月16日提出簽呈，由被告人事處處長丁○○轉呈被告董事長兼總經理丙○○，請求准予辦理提早退休
    ，有該簽呈在卷可證（見調解卷第14頁）。
  2.但查，證人丁○○則證稱：「這份簽呈我後來有交給大同公
    司丙○○總經理，丙○○總經理有同意原告退休的請求，並
    說要趕快推薦新人選接替，但是原告退休要生效的話也需要
    經過尚志公司董事長同意才可以，簽呈裡面所寫『轉呈總經
    理』是指轉呈給丙○○總經理，丙○○總經理當時有同意原
    告提前退休，退休金則是按勞基法的標準算出後照其工作年
    資比例計算…丙○○總經理也有批准給原告獎勵金40萬元，
    這筆退休金及獎勵金都是要由尚志公司發給，所以需要尚志
    公司董事長同意才可以。…之所以必須把簽呈送給大同公司
    人事處是為了處理將來人選推薦及人事移交的問題。」等語
    （見本院卷第188 頁），承諸前開(一)之３所述被告人事處角
    色及權責，堪信證人丁○○此部分所述為可採信，亦即，被
    告公司所投資之尚志公司總經理出缺，原告為使被告得推薦
    後續人選，方簽具簽呈與被告人事處及董事長兼總經理丙○○；而被告總經理丙○○雖同意給付原告退休金、獎勵金，
    然則，所為意思表示內容實係認給付義務人應為原告任職之
    尚志公司。
  3.況兩造間並未存有僱傭契約關係，已如前述，證人丁○○就
    上開簽呈之轉呈相關事實再證稱：「（原告問：你是否有在
    94年12月19日電話通知我丙○○已經批准我退休，你是否告
    訴我算到12月31日完成移交後到總公司申請辦理退休手續？
    ）我應該是會告訴你說你的公文到12月底，12月底後你移交
    清楚後，我們會交給尚志公司處理，服務期限依照你12月中
    旬提出申請，我們會計算到12月底，並找人來移交清楚。」
    等語（見本院卷第190 頁），益徵，被告認知應給付退休金
    、獎勵金與原告之人，應為尚志公司無訛。
  4.因之，原告主張兩造間存有由被告給付退休金、獎勵金之合
    意，尚難信取，其請求被告給付退休金，洵屬無據。
  (三)若兩造間存有委任契約關係，則原告是否有被告工作規則之
    適用？原告主張得依被告工作規則第五十條規定請求被告給
    付93、94年度未休特別休假獎金86,112元，是否可採？
    承前所述，兩造間並未存有僱傭契約關係，原告亦否認兩造
    間存有委任契約關係（見本院卷第206 頁）。此外，縱然被
    告工作規則第一條規定之「本公司」，除指被告公司以外，
    另包括經營投資公司在內（見本院卷第130 頁）；但此至多
    僅得認為該份工作規則規範內容適用於被告即所屬經營投資
    公司，各經營投資公司得援用該份工作規則內容，規範與其
    所屬員工間權利義務而已，就此亦經證人己○○證述：「尚
    志公司人員有參照大同公司的工作規則適用，尚志公司本身
    並沒有工作規則」等語甚詳（見本院卷第191 頁）；惟實際
    上應對原告負雇主相關給付義務之人，當為與原告存有契約
    關係之尚志公司，而非被告。原告訴請被告給付93、94年度
    應休未休特別休假工資86,112元，委無足取。
六、綜上所述，兩造間並未存有僱傭契約關係，亦未有由被告給
    付退休金、獎勵金之合意，實際上應對原告負雇主相關給付
    義務之人，當為與原告存有契約關係之尚志公司，而非被告
    。從而，原告本於依兩造間合意由原告退休之契約關係、僱
    傭契約之法律關係，並依被告工作規則第十五條規定，請求
    被告給付退休金、獎勵金及93、94年度應休未休特別休假工
    資，共3,267,912 元，及自起訴狀繕本送達翌日即96年3 月
    17日起至清償日止，按年息5 ﹪計算之利息，為無理由，應
    予駁回。其訴既經駁回，則假執行之聲請亦失所附麗，應併
    予駁回。
七、本件為判決之基礎已臻明確，兩造其餘之陳述及所提其他證
    據，經本院斟酌後，認為均於判決之結果無影響，亦與本案
    之爭點無涉，自無庸逐一論述，併此敘明。
丙、結論：原告之訴為無理由，並依民事訴訟法第七十八條，判
    決如主文。
中    華    民    國    97    年    4     月    3     日
                  勞工法庭  法  官  賴錦華
以上正本係照原本作成。
如對本判決上訴，須於判決送達後二十日之不變期間內，向本院
提出上訴狀。
中    華    民    國    97    年    4     月    3     日
                            書記官  張馨文


司法院資訊處製作；財團法人民間司法改革基金會備份。
